【裁判字號】    97,交抗,165
【裁判日期】    970731
【裁判案由】    聲明異議
【裁判全文】
臺灣高等法院臺南分院交通事件裁定
抗  告  人  交通部公路總局嘉義區監理所嘉義市監理站
受處分人    甲○○
上列抗告人因受處分人違反道路交通管理處罰條例案件，不服臺
灣嘉義地方法院中華民國97年6月30日裁定（97年度交聲字第240
號），提起抗告，本院裁定如下：
    主  文
原裁定關於撤銷原處分有關罰鍰新台幣肆萬伍仟元部分撤銷，發
回臺灣臺南地方法院更為裁定。
    理  由
一、抗告意旨略以：
（一）按行政罰法第26條規定：「一行為同時觸犯刑事法律及違
      反行政法上義務規定者，依刑事法律處罰之。但其行為應
      處以其他種類行政罰或得沒入之物而未經法院宣告沒收者
      ，亦得裁處之。前項行為如經不起訴處分或為無罪、免訴
      、不受理、不附審理之裁判確定者，得依違反行政法上義
      務規定裁處之。」，此即一事不二罰之原則，究其立法目
      的，係一行為同時觸犯刑事法律及違反行政法上義務規定
      時，固刑罰與行政罰同屬對不法行為之制裁，而刑罰之懲
      罰作用較強，故刑事法律處罰即足資警惕，基於比例原則
      ，實無再處行政罰之必要。準此，行政機關 (即抗告人)
      得否科以與刑罰相類之行政罰，端視該行為之刑事訴追或
      審判結果而定，再刑事訴追、審判程序尚未終局確定前，
      行政機關 (即抗告人)自不得逕予裁罰，惟刑事案件如經
      檢察官為不起訴處分時，因無刑事處罰，自無一事不二罰
      原則之適用，行政機關 (即抗告人)仍得裁罰之。
（二）再按行為人飲用酒類，其呼氣酒精濃度超過0.55mg/L而達
      不能安全駕駛之程度仍駕駛車輛者，因其不法之狀態已達
      應受刑罰制裁之程度，應構成刑法第185條之3公共危險罪
      ，異議人上揭酒醉駕車之行為，經移送檢察官偵辦後，雖
      經前開緩起訴處分確定在案，且緩起訴期間屆滿未經撤銷
      ，惟參酌前揭行政罰法第26條第2項規定，異議人之行為
      如經檢察官不起訴處分確定時，行政機關 (即抗告人)本
      得依行政法上義務規定裁罰，且行政罰法第26條第2項中
      所定「不起訴處分」之範圍，應包括「緩起訴處分」在內
      ，蓋檢察官為緩起訴處分時，依刑事訴訟法第253條之2第
      l項規定對被告所為之指示及負擔，係一種特殊處遇措施
      ，並非刑罰，其使被告免於訴追之法律效果，與「不起訴
      處分」之效果相同，緩起訴處分性質上乃係一種附帶條件
      之不起訴處分，且案件經緩起訴處分確定後，已確定同一
      行為並無刑事處罰，自無「一事二罰」之事實，自應比照
      不起訴處分，行政機關 (即抗告人)自得本於法定職權，
      基於公共利益及行政目的對違規者裁罰，此交通部95年7
      月17日交路字第0950006986號函釋及法務部95年05月25日
      法律字第0950700393號函之見解亦同。
（三）按檢察官依刑事訴訟法第253條之2第l項第4款規定為緩起
      訴處分，命被告向公益團體捐款者，被告係履行檢察官為
      緩起訴處分命令，性質上自屬處分金，與罰金無異，其捐
      款解釋上亦屬道路交通管理處罰條例第35條第8項所規定
      之罰金，被告即履行檢察官為緩起訴處分命令，與受刑事
      處罰無異；然道路交通管理處罰條例第35條第8項規定：
      【前項汽車駕駛人，經判決確定處以罰金低於本條例第92
      條第3項所訂最低罰鍰基準規定者，應依本條例裁決繳納
      不足最低罰鍰之部份】。
（四）處罰機關 (即抗告人)對異議人之酒駕行為，在異議人 (
      即相對人)緩起訴處分確定並緩起訴期間屆滿，確定已無
      刑事處罰後，始依道路交通管理處罰條例第35條第l項第1
      款與違反道路交通管理事件統一裁罰基準及處理細則第41
      條第4項規定按統一裁罰基準表裁處異議人罰鍰新台幣495
      00元，於法縱有未洽；查本案行為人其呼氣酒精濃度已超
      過0.55mg/L之標準，如僅依緩起訴內容指定向公益團體繳
      交3萬元，即可免除罰款，除違反比例原則外，更有鼓勵
      一般民眾喝酒過量駕車 (亦即酒精濃度要超過0.55mg/L之
      標準)，其處罰反而較輕之事實。故本案原裁定顯然有違
      道路交通管理處罰條例之立法原意精神，更恐將嚴重危害
      我國交通安全，而無法有效遏止酒後駕車，所造成國人傷
      亡慘劇一再發生。准此，本件亦應依道路交通管理處罰條
      例第35條第8項規定，爰依統一裁罰基準表應處罰鍰新台
      幣49500元，異議人 (即相對人)捐款3萬元，應再補繳納
      不足最低罰鍰新台幣19500元，始為適法。
（五）綜上所述，原裁定認事用法應有錯誤，為維公平原則，並
      符法律規定，爰依法提起抗告，准予撤銷原裁定，另為適
      法之裁定云云。
二、原裁定意旨略以：異議人（即受處分人）於95年7月7日，酒
    後駕駛車牌號碼4327─ＪＫ號自用小客貨車行駛於道路，於
    翌日凌晨零時34分許，行經嘉義市○○路1112號前時，為警
    測得其吐氣酒精濃度達每公升0.60毫克，業經異議人於另案
    臺灣嘉義地方法院檢察署95年度偵字第5157號公共危險案件
    警詢及偵查中供承不諱，復有酒精測定紀錄表、刑法第185
    條之3測試觀察紀錄表附於該案卷宗可稽，異議人因同一酒
    駕行為，同時涉犯刑法公共危險罪，經臺灣嘉義地方法院檢
    察署檢察官於95年8月25日以95年度偵字第5157號為緩起訴
    處分，其期間為一年，自95年9月8日起算，至96年9月7日期
    滿，並依該緩起訴處分內容已向指定之公益團體即嘉義市青
    少年發展協會支付三萬元，業據本院調取該案卷宗審閱無訛
    ，是該緩起訴處分確已發生實質確定力，依行政罰法第26條
    第2項規定，於經緩起訴處分情形不適用，則原處分機關對
    異議人上開酒後駕車違規行為，逕為裁處罰鍰49500元部分
    ，即有一行為同時遭到刑事處罰及行政裁罰之雙重不利益，
    核與行政罰法第26條第1項規定意旨有違，難認允當，異議
    人此部分異議為有理由。惟吊扣駕駛執照及接受道路交通安
    全講習，因屬行政罰法第26條第1項但書所稱其他種類行政
    罰，雖經依刑事法律處罰後，仍得裁處之。綜上所述，原處
    分機關以異議人有酒後駕車之行為，依道路交通管理處罰條
    例第35條第1項第1款前段、同條例第24條第1項第2款及違反
    道路交通管理事件統一裁罰基準及處理細則第43條、第44條
    及第67條之規定，裁處異議人罰鍰49500元，吊扣駕駛執照
    一年，並應接受道路交通安全講習之處分，其中裁處罰鍰之
    部分於法不合，異議人之異議，為有理由，自應將原處分撤
    銷，諭知異議人不罰等語。
三、按95年2月5日生效之行政罰法第26條第1項規定，一行為同
    時觸犯刑事法律及違反行政法上義務規定者，依刑事法律處
    罰之。但其行為應處以其他種類行政罰或得沒入之物而未經
    法院宣告沒收者，亦得裁處之。究其立法目的，一行為同時
    觸犯刑事法律及違反行政法上義務規定時，由於刑罰與行政
    罰同屬對不法行為之制裁，而刑罰之懲罰作用較強，故依刑
    事法律處罰，即足資警惕時，實無一事二罰再處行政罰之必
    要，且刑事法律處罰，由法院依法定程序為之，較符合正當
    法律秩序，應予優先適用，但罰鍰以外之沒入或其他種類行
    政罰，因兼具維護公共秩序之作用，為達行政目的，行政機
    關仍得併予裁處。又緩起訴處分是否屬於行政罰法第26條第
    1項所規定之依刑事法律處罰？是否係屬同法條第2項規定之
    「不起訴處分」內涵之一？經查：檢察官依刑事訴訟法第
    253條之2第1項第4款規定為緩起訴處分，命被告向公益團體
    捐款者，被告係履行檢察官為緩起訴處分命令，性質上自屬
    處分金，與罰金無異，且依刑事訴訟法第253條之2第2項規
    定命被告捐款之金錢給付命令，並得為民事強制執行名義。
    是檢察官命令被告為捐款之金錢給付，此等命令雖非刑罰，
    但仍是一種特殊的處遇措施，會產生未經裁判即生終局處理
    案件之實質效果，亦即性質上已係實質的制裁，造成被告財
    產減少的影響，其捐款解釋上亦屬道路交通管理處罰條例第
    35條第8項所規定之罰金，被告即係履行檢察官為緩起訴處
    分命令，與受刑事處罰無異。況行政罰法第26條第1項僅規
    定「依刑事法律處罰之」，並未明定應依刑法第33條、第34
    條所定主從刑罰之種類科罰，檢察官命令被告捐款之金錢給
    付即係依刑事訴訟法第253條之2第1項第4款規定所為，自與
    行政罰法第26條第1項「依刑事法律處罰之」之規定，尚無
    扞格之處。另緩起訴處分所定緩起訴期間期滿後，該緩起訴
    處分將發生禁止對已為緩起訴處分之同一犯罪事實再行起訴
    之效力，即所謂「緩起訴處分之實質確定力」（最高法院94
    年台非字第215號判例參照），故檢察官所為對於異議人之
    緩起訴處分，實已產生實質刑罰之效果。再依刑事訴訟法第
    253條之1規定，有關緩起訴處分，需具備之要件亦與不起訴
    處分之要件有間，且不起訴處分係自處分確定時起即發生實
    體上之確定力，不若緩起訴處分於緩起訴處分之期間（即猶
    豫期間）僅發生形式之確定力。因之，倘認行政罰法第26條
    第2項規定之「不起訴處分」包含「緩起訴處分」之情形，
    是否已逾文義解釋之範圍，實有疑問。行政罰法第26條第2
    項規定既未明文包含「緩起訴處分」之類型，而對於人民不
    利益之規定本不得任意加以擴張其適用，自不宜逕認行政罰
    法第26條第2項之規定於經緩起訴處分之情形亦有適用。
    至於法務部95年5月25日法律字第0950700393號函雖略以：
    行政罰法第26條第2項所稱「不起訴處分」包括「緩起訴處
    分」在內等語，然基於前揭之理由，從而，緩起訴處分既
    非不能證明行為人之犯罪事實，且有金錢給付、勞務給付及
    處遇措施之實質處罰，自與上開行政罰法第26條第2項列舉
    之不起訴處分等情形迥然有別，仍無從遽為比擬而為相同之
    處置。另按緩起訴處分於緩起訴處分之期間（即猶豫期間
    ）僅發生形式之確定力，若符合刑事訴訟法第253條之3第1
    項之要件，檢察官仍得依職權或依告訴人之聲請撤銷原處分
    ，繼續偵查或起訴，且依同法條第2項規定檢察官撤銷緩起
    訴之處分時，被告已履行之部分，不得請求返還或賠償。故
    在緩起訴猶豫期間內，如以上揭法務部函示稱「不起訴處分
    」包括「緩起訴處分」在內，則緩起訴猶豫期間內異議人已
    遵照檢察官命令繳交捐款之緩起訴處分金（已產生實質刑罰
    之效果，已如前述），再受行政裁處罰鍰，苟再遭撤銷該緩
    起訴處分，已繳交捐款緩起訴處分金依法已不得請求返還（
    益徵實質刑罰之效果），復經檢察官起訴，再受法院審判施
    以刑罰制裁，恐生「一事三罰」之危險，該函示見解自難引
    為論據。即受處分人之捐款解釋上亦屬處罰條例第35條第8
    項所規定之罰金，即係履行檢察官為緩起訴處分命令，與受
    刑事處罰無異。
四、查：
  (一)受處分人駕駛違規行為，有舉發違反道路交通管理事件通知
    單附卷可稽，並經受處分人坦承，且簽收舉發違反道路交通
    管理事件通知單、原處分書即交通部公路總局嘉義區監理所
    麻豆監理站96年9月12日麻監裁罰字第裁76-L0000000 0號裁
    決書、95年度偵字第5157號緩起訴書影本及臺灣高等法院被
    告前案紀錄表各1紙在卷可憑（見原裁定卷第4、8、5頁）。
    足徵受處分人飲用酒類後，有於上開時地酒後駕車事實，堪
    以認定。
  (二)受處分人上開酒後駕車行為，係一行為同時觸犯刑事法律及
    違反行政法上義務規定，茲同一行為觸犯刑法第185條之3之
    刑事罪嫌，既經檢察官為緩起訴處分確定，即緩起訴期間為
    1年，並應於緩起訴確定後向嘉義市青少年發展協會繳交3萬
    元，則受處分人依緩起訴所附之條件，向公益團體繳交3萬
    元，是否該當於受處分人應受之行政處分？就差額15000部
    分，行政機關得否再行裁罰？尚非全然無疑，而有須再行調
    查審認之必要。原裁定認受處分人依檢察官緩起訴之條件，
    向公益團體支付檢察官所指定之金額，認係屬刑事法律處罰
    所應為之金錢給付義務，認行政機關不應對於行為人之同一
    行為違反行政法上義務再為處罰，而撤銷原處分，尚有不當
    ；抗告人抗告意旨，以緩起訴處分確定後，宜視同不起訴處
    分確定，得依行政法上義務規定裁處等情，而指摘原裁定不
    當，雖無理由，但原裁定既有上開不當之處，自應由本院將
    原裁定關於此部分撤銷，發回原審法院為適當之處置。
五、據上論結，應依道路交通案件處理辦法第二十六條，刑事訴
    訟法第四百十三條，裁定如主文。
中    華    民    國    97    年    7     月    31    日
                  刑事第五庭    審判長法  官  楊明章
                                      法  官  顏基典
                                      法  官  楊子莊
以上正本證明與原本無異。
不得抗告。
                                      書記官  王全龍
中    華    民    國    97    年    8     月    1     日


司法院資訊處製作；財團法人民間司法改革基金會備份。
